臺灣高等法院民事判決　　　　　　　　 94年度上易字第106號
上　訴　人　甲○○
訴訟代理人　田振慶律師
　　　　　　吳彥鋒律師
　　　　　　陳芬芬律師
被　上訴人　林文耀即千豐食品商行
訴訟代理人　葉秀美律師
複　代理人　廖姵涵律師
　　　　　　周珮琦律師
上列當事人間請求返還押租金等事件，上訴人對於中華民國93年
12月10日臺灣板橋地方法院93年度訴字第1079號第一審判決提起
上訴，經本院於94年7月19日言詞辯論終結，本院判決如下：
    主  文
上訴駁回。
第二審訴訟費用由上訴人負擔。
    事實及理由
一、本件被上訴人(一)起訴主張：兩造間就座落於台北市○○街○
    段59號之建物﹙下稱系爭租賃物﹚訂有房屋租賃契約，租期
    自民國（下同）91年9月26日起至96年9月25日止共計5年，
    每月租金新台幣（下同）14萬元、押租金42萬元。嗣後，本
    院91年度上易字第567號民事判決認定訴外人余漢卿為系爭
    建物之事實上處分權人，訴外人余漢卿並以該判決為執行名
    義就系爭租賃物主張權利，被上訴人因而無法達成系爭租賃
    契約原訂之租賃目的，經依民法第436條準用第435條之規定
    ，寄發存證信函予上訴人，表示終止系爭租賃契約，詎上訴
    人均置之不理，爰依民法第263條準用同法第259條、民法第
    179條及民法第454條等相關規定，求為判決命上訴人應返還
    押租金與已兌現之租金票款共56萬元及自93年6月1日起至清
    償日止，按週年利率5％計算之利息，並返還被上訴人如原
    判決附表所示支票3紙，暨准供擔保為假執行之宣告。原審
    為被上訴人全部勝訴判決，上訴人提起上訴後，被上訴人於
    本院聲明：駁回上訴；（二）對上訴人提起之反訴部分則以
    ：系爭租賃物之真正事實上處分權人既對被上訴人主張權利
    ，致被上訴人無法依約使用、收益系爭租賃物，被上訴人對
    上訴人主張終止租賃契約，於法即屬有據，本件乃因可歸責
    於上訴人之事由致無法達成契約目的，則上訴人請求被上訴
    人應另行給付上訴人28萬元、遷讓系爭租賃物及抵銷之主張
    ，即非適法等語，資為抗辯，並於本院聲明：駁回上訴。
二、上訴人則（一）略以：訴外人余漢卿縱持前開確定判決向被
    上訴人主張權利，該確定判決之既判力及執行力亦不及於被
    上訴人，被上訴人對於訴外人余漢卿之主張，自得加以否認
    ，況被上訴人實際上並未受強制執行，亦未就系爭建物有任
    何無法使用收益之情形加以舉證，自不得依據民法第436條
    之規定終止租約等語，資為置辯。並於本院聲明：原判決廢
    棄；被上訴人在第一審之訴及假執行之聲請均駁回；（二）
    於原審提起反訴部分主張：被上訴人本得繼續使用收益系爭
    租賃物，卻任意終止租約，自不生效力，依法系爭租賃契約
    仍應有效存在，兩造應繼續依約履行，詎被上訴人竟擅與訴
    外人余漢卿另行簽訂租賃契約，且經上訴人催告後，仍拒不
    履行給付租金之義務，業已拖欠五期租金，經依系爭租賃契
    約第6條第1項之規定，向被上訴人為終止租約之意思表示，
    且扣抵押租金42萬元後仍欠租金28萬元，爰求為命被上訴人
    給付上訴人28萬元及遷讓系爭租賃物予上訴人之判決。原審
    為上訴人敗訴判決，上訴人不服，於本院聲明：(一)原判決廢
    棄；(二)被上訴人應給付上訴人28萬元及自反訴狀繕本送達翌
    日起至清償日止按年息5％計算之利息；(三)被上訴人應將座
    落台北市○○區○○里○○街○段59號之建物，遷讓返還於
    上訴人。
三、被上訴人起訴主張：兩造就系爭房屋所簽訂租賃契約，因第
    三人余漢卿於強制執行程序中主張權利，致被上訴人就系爭
    租賃物無法達成租賃目的，乃依法終止租賃契約等情，業據
    其提出上訴人對於形式真正所不爭之租賃授權書、房屋租賃
    契約書、本院91年上易字第567號民事判決及其確定證明書
    、台北地方法院執行命令、致上訴人存證信函各1件等為憑
    （見原審卷第6頁至第37頁），被上訴人對於已交付押租金
    42萬元及93年5、6、7、8月份租金支票，且5月份支票已兌
    領之事實，亦不爭執（見原審卷第79頁）；上訴人就系爭租
    賃物曾遭第三人余漢卿聲請台北地方法院強制執行並不否認
    ，惟以該強制執行事件，係以第三人戴莉玲為債務人，余漢
    卿所據以執行之執行名義即本院91年上易字第567號判決其
    既判力、執行力，既不及於上訴人，亦不及於被上訴人，是
    被上訴人就系爭租賃物之使用收益權並未受影響，自無由據
    以終止租賃契約等語為辯。
四、經查第三人余漢卿以債務人戴莉玲為執行對象所據之執行名
    義即本院91年上易字第567號確定判決，余漢卿係主張系爭
    房屋乃伊於86年7月12日向訴外人余王秀美所買受未辦保存
    登記之房屋，並於翌日完成點交，就系爭房屋有事實上處分
    權，惟遭戴莉玲非法占用、侵害其事實上處分權，爰依民法
    184條規定請求回復原狀，即請求遷讓房屋及加付損害賠償
    金。戴莉玲則以系爭房屋係伊自訴外人盧文城購買所得，自
    87年4月21日取得系爭房屋，並未侵害余漢卿之事實上處分
    權為辯。承審法院審理結果：盧文城並未出售該屋亦未曾因
    欠債而以該屋供抵債，戴莉玲並非其於買賣關係而占有系爭
    房屋，其占有系爭房屋並無法律權源，因而准許余漢卿之請
    求，判命戴莉玲遷讓房屋並加付賠償金，此有判決書在卷可
    按（見原審卷第11頁至第29頁），且經本院調閱該案（台北
    地院89年訴字第2490號）全部卷宗核閱無訛。上訴人雖以伊
    於89年元月20日向戴莉玲買受系爭房屋，係在余漢卿於89年
    4月17日起訴戴莉玲請求遷讓房屋之前為前揭執行名義效力
    所不及等語為辯，並提出起訴狀、系爭房屋買賣所有權移轉
    契約書（公契）、契稅、房屋稅繳稅證明各1件為論據（見
    本院卷第27頁至第34頁），微論余漢卿於前揭訴訟前即曾以
    不同法律關係起訴請求戴莉玲遷讓房屋，有台北地方法院88
    年訴字第148號及89年訴字第1648號民事判決各1件附於同院
    89訴字第2490號卷（見該卷第52頁至第64頁），且戴莉玲於
    前揭訴訟中於89年8月4日審理自陳：「鄭蓮妹（即共同被告
    ）是我的房客，他已不住那裡了」等語，又於89年9月15日
    審理中陳稱：「我認為他（指原告）並無占有及所有權，所
    以不能主張侵權行為，．．．原告只有占有後面兩間，我是
    占有前面一間。我是87年4月21日搬進去住的，原告請求時
    效已過等語」（見同上法院89年訴字第2490號卷第37頁及第
    67頁），是戴莉玲於前揭訴訟89年9月15日時並未否認其仍
    占有系爭房屋；又買賣契約之簽訂與買賣標的物移轉占有分
    屬二事，未必同時，參酌被上訴人於91年8月25日簽訂系爭
    租賃契約時上訴人一方仍由戴莉玲代理簽訂，能否僅因上訴
    人與戴莉玲簽訂系爭房屋買賣契約時係於89年1月20日，即
    認為上訴人即已取得系爭房屋之占有？殊值疑義。
五、次查余漢卿以戴莉玲為執行債務人依本院91上易字第567號
    判決為執行名義，即台北地方法院93年執字第8472號執行事
    件中，執行法院於93年5月3日通知地政事務人員指界時，上
    訴人甲○○及被上訴人均同時在場，上訴人雖當場表示伊係
    於89年1月20日向戴莉玲購買，然執行債權代理人則表示本
    案判決應及於第三人（即上訴人），而執行法官仍命地政人
    員測量Ａ部分，此有該執行筆錄在卷可考，嗣第三人（即上
    訴人）雖曾具狀聲明異議，惟經執行法院裁定駁回異議，上
    訴人抗告，仍經本院裁定駁回其抗告。而執行法院嗣核發債
    權憑證時，並於「執行受償情形」欄註明：遷讓房屋部分業
    於93年5月3日執行完畢等文義。余漢卿嗣於93年10月25日所
    具聲請狀亦不否認遷讓交還房屋日及（應即之誤繕）93年5
    月3日，此業經本院調上開執行卷核閱無訛，足見系爭房屋
    確因法院執行而移轉占有於余漢卿之實力支配下。是被上訴
    人原審所陳：因為執行法院命我們交出，我們也交出，我們
    再與新的所有權人余漢卿另訂新租約，並非基於與被告租賃
    關係繼續占有等語，參酌其提出93年5月25日經公證之租賃
    契約書（與余漢卿所訂），應屬非虛（見原審卷第62頁、第
    144頁至第151頁）。從而被上訴人主張原訂租賃目的，因第
    三人余漢卿主張權利而無法達成等語，應屬可採，被上訴人
    據以於93年5月25日終止租約，洵屬有據（見原審卷第34頁
    至第37頁、第74頁）。
六、被上訴人既依民法第436條、第435條終止系爭租賃契約，上
    訴人已受領之預付租金支票3紙（如原判決附表），被上訴
    人依民法第454條規定請求返還，即屬正當，上訴人已受領
    之押租金（即保證金）42萬元及已兌領之93年5月26日租金
    支票14萬元，即無法律原因，被上訴人依民法第179條規定
    請求返還並加付自93年6月1日起算利息，亦無不合。
七、反訴部分：上訴人即反訴原告主張：對造終止租約既不生效
    力，其違約與第三人另訂租賃契約，且拖欠租金已達二期以
    上，爰依契約第6條第1項終止租約等語，此為被上訴人即反
    訴被告所否認。經查系爭租賃物既因第三人余漢卿聲請強制
    執行主張權利，承租人無法依原租賃契約使用，承租人乃於
    93年5月25日終止系爭租約，已如前述，系爭租賃契約既經
    承租人終止，即無再給付租金義務，其另與第三人余漢卿簽
    訂新的租約，亦難謂違約。是上訴人主張終止租約，請求給
    付扣抵押租金後之積欠租金28萬元，即屬無據，不能准許。
    又被上訴人即反訴被告就系爭房屋之占有既因執行法院解除
    占有而移轉於執行債權人余漢卿之實力支配下，如前所述，
    則於執行時間時在場之間接占有人即上訴人，對於系爭房屋
    之占有權源亦不存在矣！何能復於終止租約後再請求遷讓系
    爭房屋返還於上訴人？是反訴原告請求遷讓房屋亦屬無據。
    亦非法所許。
八、從而，原審就本訴部分判命上訴人給付被上訴人56萬元及自
    93年6月1日起加付法定利息，並為假執行、免假執行之宣告
    ，暨命返還預付支票3紙，即無不合，就反訴部分為反訴原
    告即上訴人敗訴判決，亦無不合，上訴論旨仍執前詞指摘原
    判決不當，求予廢棄，非有理由。
九、本件事證已臻明確，兩造其餘攻擊防禦方法（包括依民法第
    263條、第259條之主張）及未經援用之證據，經審酌後認與
    本判決結果不生影響，爰不一一論述。
十、據上論結，本件上訴無理由，依民事訴訟法第449條第1項、
    第78條，判決如主文。
中　　華　　民　　國　　94　　年　　7 　　月　　29　　日
　　　　　　　　　民事第12庭審判長法　官  鄭雅萍
　　　　　　　　　　　　　　      法　官  林恩山
　　　　　　　　　　　　　　      法　官  吳謀焰
正本係照原本作成。
不得上訴。
中　　華　　民　　國　　94　　年　　8 　　月　　8 　　日
　　　　　　　　　　　　　　　　　書記官  黃瑞芬
